臺灣高等法院刑事判決　　　　　　　　　　　　　九十一年度上訴字第二七七號
　　上　訴　人　臺灣臺北地方法院檢察署檢察官
　　被　　　告　丙○○
右上訴人因妨害婚姻案件，不服臺灣台北地方法院九十一年度簡上字第三六號，中華
民國九十一年七月二十五日第一審判決（起訴案號：臺灣台北地方法院檢察署九十年
度偵字第一七四九二號）提起上訴，本院判決如左：
    主  文
上訴駁回。
    理  由
一、公訴意旨略以：被告丙○○與林月枝離婚後，又與甲○○於民國八十年二月二日
    至臺灣臺北地方法院公證結婚，詎料被告丙○○在婚姻關係存續中，竟於八十二
    年一月十三日下午三時許再至前開法院與不知情之乙○○公證結婚而重為婚姻。
    因認被告涉有重婚罪嫌云云。
二、按犯罪事實應依証據認定之，無証據不得推定其犯罪事實；又不能証明被告犯罪
    者，應諭知被告無罪之判決；刑事訴訟法第一百五十四條及第三百零一條第一項
    分別定有明文。又刑事訴訟法上所謂認定犯罪事實之證據，係指足以認定被告確
    有犯罪行為之積極證據而言，該項證據自須適於被告犯罪事實之認定，始得採為
    斷罪資料。事實之認定應憑證據，如未能發現相當證據或證據不足以證明，自不
    能以推測或擬制之方法，以為裁判基礎。且認定不利於被告之事實，須依積極證
    據，苟積極證據不足為不利於被告事實之認定時，即應為有利於被告之認定，更
    不必有何有利之證據。又告訴人之告訴係以使被告受刑事訴追為目的，是其陳述
    是否與事實相符，仍應調查其他證據以資審認（最高法院三十年上字第八一六號
    、四十年台上字第八六號、五十二台上字第一三００號判例參照）。又刑法第二
    百三十七條之重婚罪，須有重婚故意始足當之。若誤認其與原配偶之婚姻關係已
    經消滅，而再行結婚，即屬欠缺重婚故意，不負重婚罪責（司法院院字第二０二
    九號解釋、最高法院二十九年上字第二八五七號判例參照）。
三、訊據被告堅決否認有重婚故意，辯稱伊一直以為伊與甲○○間之婚姻關係已消滅
    ，才會再與告訴人乙○○結婚，伊與甲○○之婚姻之狀況，乙○○知之甚詳，伊
    從未隱瞞或欺騙乙○○，伊並把與甲○○簽立之離婚協議書交給乙○○保管，乙○○亦認為伊與甲○○間已無婚姻關係，才願與伊結婚，甲○○嗣後他嫁，並邀
    伊參加婚宴，當時無論周遭之親朋好友，均認伊與甲○○已離婚，伊亦曾持伊與
    甲○○簽立之離婚協議書至戶政事務所欲辦離婚登記時，戶政人員陳佳鴻因在電
    腦內查不到伊與甲○○之結婚登記，當即向伊表示既沒有辦結婚登記，就不必辦
    離婚登記，以致伊沒辦成離婚登記，伊實不知非得踐行離婚登記後，婚姻才真正
    解消，伊認為雙方已簽離婚證書，即已經離婚，主觀上實不知前婚姻仍存在，伊
    無重婚之犯意或故意等語。
四、經查：
（一）被告與甲○○於八十年二月二日在台灣台北地方法院公証結婚，復於八十二年
      元月十三日與告訴人乙○○至台灣台北地方法院公証結婚。惟被告迄至九十年
      四月十二日始向台北市萬華區第一戶政事務所辦理伊與甲○○之結婚登記，並
      於同日辦妥伊與甲○○之離婚登記。此為被告自承無訛，並有結婚公訴書二紙
      （見偵字第六三五七號卷第四二頁、偵字第一０九六八號卷第十四頁）、戶籍
      謄本（附於本院卷）在卷可稽見。
（二）惟被告早於八十一年元月三十一日即與甲○○簽立離婚協議書，有協議書一紙
      附卷可參（見偵字第六三五七號卷第六頁）。証人甲○○並証稱：「我有與被
      告結婚，也有離婚，當時因為我不知道被告年紀比我小，我以為被告年齡比我
      大，因為之前被告跟我說他年紀比我大一歲，後來我在公証結婚時，公証人宣
      布我們的年齡，我才發現被告比我小四歲，公証結婚後，我就告訴被告，我不
      可能與年紀比我小的人結婚，當時我與被告就打算分手，所以我們就沒有去辦
      結婚登記，我們也沒有去蜜月旅行。我與被告結婚後第二天或第三天（二月三
      日或二月四日），我人就先離開被告處了，我的東西還放在被告那裡，隔了幾
      個月我才去把我的衣服搬走：：」「後來我與被告簽了離婚協議書後，被告拿
      告訴人的照片，並說那是他太太，他們打算要結婚，當時被告有要求我要辦離
      婚，我說我們沒有辦結婚，為何要辦離婚，我以前沒有見過告訴人，我只有在
      法院見過告訴人而已：：」「那時候我認為我與被告的婚姻已經不存在，我認
      為是被告要與告訴人去辦結婚才對。」（見本院九十一年十月一日訊問筆錄）
      。証人高鴻濤復証稱：伊太太與告訴人為拜把姐妹，經由告訴人關係才認識被
      告，適巧伊與甲○○熟識，且在伊認識被告之前，即聽甲○○胞弟提及甲○○
      離婚之事，伊太太亦知甲○○與被告離婚等語（見簡上卷第二五至二八頁）。
      顯見當時証人甲○○堅認其已與被告完成離婚手續，而渠等二人周遭親友亦認
      雙方離婚，回復單身。被告辯稱其主觀上誤認其與甲○○之婚姻關係已消滅，
      即非無據。
（三）公訴人雖指稱被告在與甲○○結婚前，曾與林月枝有過一次婚姻紀錄，該次婚
      姻，被告均有辦理結婚及離婚登記，自應知悉離婚須辦理登記後始生效力。按
      民法第一千零五十條固規定「兩願離婚，應以書面為之，有二人以上証人之簽
      名並應向戶政事務所為離婚之登記。」，惟在結婚方面，僅規定「結婚，應有
      公開儀式及二人以上之証人。」並未將戶政登記列為結婚要式，此觀民法第九
      百八十二條第一項規定甚定。証人即台北市萬華區第一戶政事務所人員陳佳鴻
      於檢察官訊問若未辦理結婚登記，如何辦理離婚登記時答稱：「電腦上沒有配
      偶欄，沒有辦法辦離婚，我沒有遇過這種事，我會請教股長怎麼辦。」（見偵
      字第六三五七號卷第三二頁背面）顯見於未辦理結婚登記之情況下，應如何辦
      理離婚登記，即令嫻熟戶政登記之戶政人員亦不知所措，自難責令無法律背景
      之被告詳知其間程序及法律效果。參諸証人甲○○與被告結婚前，亦曾有一次
      婚姻經驗，並以離婚方式結束（該次婚姻之結婚、離婚均有辦理登記），嗣與
      被告簽訂離婚協議書後辦妥離婚登記前，業已與他人結婚等情，益徵被告辯稱
      其誤認與甲○○已離婚等語非虛。
五、綜上，被告主觀既認其與甲○○之婚姻關係業已消滅，其再與告訴人結婚，揆諸
    前揭判例說明，即無重婚故意，要難以重婚罪責相繩，應認不能証明被告犯罪，
    而為無罪之諭知。原判決理由雖有不同，結論則無二致。公訴人上訴徒謂被告曾
    有離婚經驗，應知離婚須辦理登記始生效力，而認被告涉有重婚犯行，尚屬推測
    之詞，並與前揭事証有所牴觸，是其上訴為無理由，應予駁回。
據上論斷，應依刑事訴訟法第三百六十八條，判決如主文。
本案經檢察官李進誠到庭執行職務。
中      華      民      國    九十一    年      十      月    二十三    日
                                臺灣高等法院刑事第十三庭
                                    審判長法  官  蔡    燉
                                          法  官  李  春  地
                                          法  官  盧  彥  如
右正本證明與原本無異。
如不服本判決應於收受送達後十日內向本院提出上訴書狀，其未敘述上訴之理由者並
得於提起上訴後十日內向本院補提理由書（均須按他造當事人之人數附繕本）。
                                          書記官  何  閣  梅
中      華      民      國    九十一    年      十      月    二十三    日
